臺灣士林地方法院民事判決
110年度訴字第1214號
原      告  林金瑛  
訴訟代理人  方怡靜律師（法扶律師）                  
被      告  楊清智  
上列當事人間請求確認抵押權不存在等事件，本院於民國111年2
月21日言詞辯論終結，判決如下：
    主  文
確認被告就其所持有如附表一所示之本票，對原告之本票債權請
求權不存在。
原告其餘之訴駁回。
訴訟費用由被告負擔三分之一，餘由原告負擔。
    事實及理由
原告主張：伊前於民國100年9月20日曾簽發如附表一所示本票1
  紙（下稱系爭150萬本票）予訴外人陳銀靜，向其借款新臺幣
  （下同）150萬元（下稱系爭150萬借貸約定），約定月息二分
  ，伊並交付伊之印鑑章及伊所有如附表二所示房地（下稱系爭
  房地）之所有權狀，供陳銀靜於同年月22日在系爭房地設定15
  0萬元之普通抵押權（下稱系爭抵押權）。然陳銀靜竟將系爭
  抵押權設定予訴外人陳森郁，且就系爭150萬借貸約定款項，
  僅先交付伊100萬元。嗣陳銀靜於101年5月21日另向被告調得3
  00萬元，然陳銀靜最終亦僅撥付其中之50萬元以補足系爭150
  萬借貸約定不足款項予伊（下稱系爭補足合意），並由其中扣
  除其前積欠之借款利息9萬元。是伊自始未從被告、被告之母
  即訴外人楊李介珠、陳森郁取得任何款項而無任何借貸關係存
  在，僅與陳銀靜曾成立系爭150萬借貸約定，是可認系爭抵押
  權登記擔保之其與陳森郁間之債權並不存在。退步而言，縱然
  存在，亦已由被告交付陳銀靜之300萬元後，由陳銀靜轉交部
  分款項清償完竣。是伊得請求確認系爭抵押權及擔保債權不存
  在，被告既受讓系爭抵押權，其當得請求對被告確認之，並依
  民法第767條規定請求塗銷。又系爭150萬本票雖由陳銀靜交付
  予陳森郁，再移轉至被告執有，然該本票未記載到期日，自發
  票日100年9月20日起算，其票據請求權，已罹於本票3年之短
  期時效，經伊為時效抗辯而消滅，是伊得併請求確認不存在，
  再請求被告將之交還。並聲明：㈠確認系爭抵押權及所擔保之
  債權均不存在。㈡被告應將系爭抵押權設定予以塗銷。㈢確認系
  爭本票對原告之本票債權請求權不存在。㈣被告應將系爭本票
  返還予原告。
被告則以：原告已透過陳銀靜與陳森郁間成立系爭150萬借貸約
  定之借貸關係，並已交付借款，且為系爭抵押權擔保範圍，另
  伊於101年5月21日在汐止某銀行，已當場交付300萬元予原告
  及陳銀靜，並受讓陳森郁對原告之借貸債權及系爭抵押權。原
  告並未就其受讓之系爭150萬借貸約定之借款債權對伊為任何
  清償，系爭抵押權擔保債權仍未消滅，原告請求並無理由。又
  伊對於系爭150萬本票之請求權雖已罹於3年之短期消滅時效，
  惟原告尚未清償系爭150萬本票及其原因債權之系爭150萬借貸
  約定債務，系爭150萬本票仍有作為債權憑證之用途，是伊有
  繼續持有系爭150萬本票之權源，無須返還等語，資為抗辯。
  並聲明：原告之訴駁回。
兩造協議簡化之不爭執事項（見本院111年2月21日言詞辯論筆
  錄，本院並依論述需要，調整其順序或簡化其文字用語，且刪
  除兩造各自表述部分）：
㈠當事人關係及財產相關：
⒈原告為原住民，且曾於100年間向中選會登記為被連署人，欲投
  入101年總統選舉，但連署並未通過，維基百科資料如本院卷
  第146-149頁所示。
⒉陳銀靜自稱為代書，與原告為100年間在南京東路大樓租用參選
  辦公室而結識之辦公室旁鄰居。陳森郁則為陳銀靜往來或認識
  之人，且為本案原抵押權人。
⒊被告為陳銀靜之金主。
⒋系爭房地為原告所有。
⒌原告另為門牌號碼臺北市○○區○○路○00號之宮廟（下稱系爭宮廟
  ）現所有權人。
㈡原告透過陳銀靜調借相關：
⒈原告於100年9月間，因有資金需求，曾向陳銀靜表示欲調借款
  項150萬元，約定月息二分，而成立系爭150萬借貸約定。原告
  並交付印鑑章、系爭房地權狀，以作為設定抵押權擔保之用。
⒉原告並將系爭宮廟內之天上聖母、關聖帝君、濟公活佛等神像
  供作借款擔保，並將之運送至陳銀靜所開設之宜蘭宮廟。
⒊原告就系爭150萬借貸約定有約定相關擔保，原告應交付相關文
  件予陳銀靜辦理設定。過程中，原告客觀上並未禁止或討論禁
  止陳銀靜另尋借款金主來源。
⒋陳銀靜就系爭150萬借貸約定，至少於被告參與前，已交付100
  萬元之借貸本金。
⒌原告與陳銀靜為系爭150萬借貸約定時，曾簽立系爭150萬本票
  ，本票影本如本院卷第34頁原證2、原本彩色影印如司拍卷第5
  6頁所示。
⒍系爭150萬本票簽立後，原告乃交付陳銀靜，後客觀上由陳銀靜
  交付陳森郁，以為借款之擔保，再經陳森郁透過陳銀靜移轉交
  付至被告執有中。
⒎系爭150萬本票已經罹於3年之短期消滅時效，且經原告為時效
  抗辯，其請求權已消滅。
⒏陳銀靜曾於100年9月22日代陳森郁與原告，以原告所有系爭房
  地為抵押標的，設定擔保金額150萬元、抵押權人為陳森郁之
  系爭抵押權。
⒐設定時之系爭抵押權設定契約書如司拍卷第12-13頁、本院卷第
  44-45頁所示。原告亦曾於系爭抵押權設定契約上簽名，並蓋
  用指印如本院卷第13頁所示。
⒑系爭房地110年3月23日第一類謄本如司拍卷第32-38頁所示。其
  中記載：系爭抵押權擔保債權種類及範圍為：擔保債務人對抵
  押權人於100年9月20日訂立金錢消費借款契約所發生之債務。
㈢被告參與借貸相關：
⒈原告收受系爭150萬借貸約定款項中之100萬元後，因系爭宮廟
  整修開銷所需，曾向陳銀靜催詢剩餘之50萬元資金何時可到位
  。而已收取之100萬元款項，原告均未依約支付陳銀靜利息。
⒉陳銀靜乃向原告表示，可為其另覓資金來源，原告亦同意，故
  陳銀靜乃又為原告引介被告，並由被告之母楊李介珠出面與原
  告、陳銀靜商討提供資金相關事宜。原告就此新覓資金借貸相
  關事宜，亦委由陳銀靜辦理。
⒊後陳銀靜客觀上曾就原告或其自己之資金需求，尋得被告，以
  為資金需求之金主。
⒋兩造、楊李介珠及陳銀靜曾於101年5月21日領款日之前，於系
  爭宮廟進行共同商討，最終確認，向被告調用現金共300萬元
  。且原告與陳銀靜至少已合意就被告所交付之300萬元中之50
  萬元，由原告取得，用以補足系爭150萬借貸約定中尚未交付
  到位之借貸本金而為系爭補足合意。
⒌兩造、陳銀靜、楊李介珠並於101年5月21日，相約於汐止某銀
  行辦理取款及簽署相關文件，被告當場於銀行領出現款300萬
  元，並在原告、陳銀靜面前交付。
⒍被告所提領之300萬元，原告、陳銀靜至少曾依系爭補足合意，
  將被告所提領之300萬元，扣除系爭150萬借貸約定之前所生利
  息9萬元後，由原告取得其中至少41萬元。
⒎被告交付款項當日，陳銀靜與原告均當場於票據號碼CH0000000
  號、票面金額300萬元之本票（下稱系爭300萬本票）上共同簽
  名為發票人，系爭300萬本票如本院卷第114頁原證4所示。
⒏又被告交付款項當日，原告並簽立借據1紙予被告，如本院卷第
  80頁所示（下稱系爭0000000借據）及簽立借款證明書如本院
  卷第86頁所示。系爭0000000借據內載：原告向被告借款300萬
  元，約定利息為月息二分，借款期間至101年8月20日。
⒐又被告交付款項當日，原告並簽立切結書一紙交付被告，如本
  院卷第82頁所示（下稱系爭0000000切結書）。內載：原告向
  被告借款300萬元，借款期間至101年8月20日，且原告若清償
  ，被告同意塗銷系爭抵押權，及將系爭宮廟稅籍移轉返還原告
  。若原告未清償，同意將系爭宮廟使用權讓與被告使用接管。
⒑被告交付之款項300萬元，其後每月利息6萬元，原告曾有匯款
  支付兩期予被告，原告之女兒亦以現金代為支付三期，原告匯
  款至被告帳戶之明細資料如本院卷第170-174頁被證7所示。
⒒被告現執有落款為100年9月20日以兩造為立契約書人、無清償
  期之借據如本院卷第38頁所示（下稱系爭0000000借據）。內
  載：被告貸與原告150萬元，原告並提供不動產擔保設定抵押
  ，約定月息2分。系爭0000000借據確實為兩造親自簽立，且經
  原告按捺指印，原本如司拍卷第30頁所示。
⒓陳森郁曾與被告於101年5月18日簽立債權轉讓契約書如本院卷
  第88頁所示，原本彩色影印如司拍卷第68頁所示，其中讓與人
  欄係蓋用「陳森郁」之印鑑章，印鑑證明如司拍卷第70頁所示
  。
⒔陳銀靜並代兩造及陳森郁，於101年5月18日辦理系爭抵押權由
  陳森郁移轉被告之移轉登記，移轉契約書如本院卷第40-42頁
  所示。
⒕系爭抵押權移轉後，登記事項中系爭抵押權擔保債權種類及範
  圍仍為：擔保債務人對抵押權人於100年9月20日訂立金錢消費
  借款契約所發生之債務。故系爭抵押權擔保範圍仍為原告於10
  0年9月20日因系爭150萬借貸約定所生之債務關係。
㈣系爭宮廟追討過程相關：
⒈101、102年起，楊李介珠不時前來原告所居住之系爭宮廟，要
  求清償借款，雙方對此不斷爭執。
⒉楊李介珠並曾要求原告辦理系爭宮廟稅籍變更。後被告曾將系
  爭宮廟稅籍名義人由原告變更為被告自己。
⒊被告並於106年4月7日簽立切結書予原告，如本院卷第116頁原
  證5所示（下稱系爭0000000切結書）。其內記載：原告所開立
  之系爭300萬本票，被告本人承諾絕不再追討系爭宮廟等語。
⒋承上，當日，兩造同時書立另一份協議書如本院卷第122-124頁
  被證5所示（下稱系爭0000000協議書）。內容為：原告向被告
  借款300萬元，原告曾將系爭宮廟之房屋稅籍移轉登記給被告
  作為擔保，經兩造協議，被告再將之移回原告，原告承諾「於
  日後有錢時即刻歸還」等語。
㈤系爭抵押權裁定相關：
⒈被告曾於110年3月12日向本院就系爭房地聲請抵押物准予拍賣
  裁定，聲請狀如本院卷第32-33頁、司拍卷第8-9頁所示（下稱
  系爭聲請狀），並提出系爭抵押權權狀如司拍卷第10頁所示。
⒉系爭聲請狀為司法院所製發之例稿格式。系爭聲請狀記載被告
  主張：原告於101年5月21日向被告借款150萬元，約定101年8
  月20日償還，及月息兩分、逾期計付違约金，原告並以系爭不
  動產為其設定150萬元之系爭抵押權為擔保等語。
⒊系爭抵押權裁定事件程序進行中，被告曾於110年3月24日另提
  出陳報狀及系爭0000000借據，如本院卷第36-38頁所示。且陳
  報狀中記載被告主張：系爭抵押權所擔保之債權係受讓自陳森
  郁與原告間之150萬元消費借款債權，且於受讓債權時，陳森
  郁業已通知原告。
⒋本院於110年5月14日以110年度司拍字第79號裁定准予拍賣，裁
  定如司拍卷第72-73頁所示。
㈥上開事實，業據兩造提出與其主張相符之卷內相關文書資料為
  證，且既為兩造所不爭執，當可信為真實。
本件經本院於111年2月21日言詞辯論期日與兩造整理並協議簡
  化爭點如下（見本院同上筆錄，並依論述需要，調整其順序）
  ：　
㈠原告主張：被告雖為系爭抵押權之抵押權人，然系爭抵押權擔
  保債權並不存在，系爭抵押權亦失所附麗，且業已經被告提出
  300萬元交付陳森郁而清償，其得確認系爭抵押權及擔保債權
  不存在，並依民法第767條請求塗銷，是否有理由？
⒈被告抗辯：系爭抵押權係擔保陳森郁因系爭150萬借貸約定所生
  對原告之借款債權，且該債權經其受讓，並非無擔保債權，是
  否可採？
⒉原告主張：被告領交之300萬元，其中150萬元已屬清償系爭150
  萬借貸約定所生債務，可認系爭150萬借貸約定債權已消滅，
  是否有據？
㈡原告主張：被告現執有之系爭150萬本票之票據請求權，已罹於
  短期時效，經其為時效抗辯而消滅，其得請求被告將之交還，
  是否有理由？被告抗辯：系爭150萬本票仍有作為債權憑證之
  用途，其有繼續持有系爭150萬本票之權源，是否可採？
茲就上開爭點論列如下：
㈠原告主張：系爭抵押權擔保債權並不存在，系爭抵押權亦失所
  附麗，其得確認系爭抵押權及擔保債權不存在，並依民法第76
  7條請求塗銷，並無理由。
⒈被告抗辯：系爭抵押權係擔保陳森郁因系爭150萬借貸約定所生
  對原告之借款債權，且該債權經其受讓，並非無擔保債權，應
  屬可採。
①按契約須當事人互相表示意思一致始能成立，但所謂互相表示
  意思一致，並不限於當事人間直接為之，由第三人為媒介而將
  各方互為之意思表示從中傳達因而獲致意思表示之一致者，仍
  不得謂契約並未成立（最高法院68年台上字第1504號判例意旨
  參照）。
②經查，原告於100年9月間，因有資金需求，即向陳銀靜表示欲
  調借款項150萬元，約定月息二分，原告並交付印鑑章、系爭
  房地權狀，以作為設定抵押權擔保之用（見不爭執事項㈡⒈所示
  ）。陳銀靜乃交付原告100萬元借款後，於100年9月22日代陳
  森郁與原告，以原告所有系爭房地為抵押標的，設定系爭抵押
  權，（見不爭執事項㈡⒋⒏所示），且原告並於設定時系爭抵押
  權設定契約書上簽名並蓋用指印（見不爭執事項㈡⒐及本院卷第
  13頁所示）。顯見。原告雖與陳森郁並未謀面，然實已透過陳
  銀靜居間，而與陳森郁就系爭150萬借貸約定成立借貸關係，
  亦即，原告已同意就系爭150萬借貸約定，以陳森郁為借貸關
  係之當事人，彰彰甚明。而系爭抵押權本係擔保系爭150萬借
  貸約定所成立之借貸關係，為兩造所不爭執（見不爭執事項㈡⒑
  所示，且原告僅係爭執系爭150萬借貸約定當事人為陳銀靜，
  非陳森郁而已），是自得用以擔保原告與陳森郁間因系爭150
  萬借貸約定所成立之借貸債權債務，並無疑義。
③原告雖謂：其與陳銀靜所達致之系爭150萬借貸約定，係以陳銀
  靜為貸與人，並無另以陳森郁為借貸關係相對人之授權或意思
  表示，故借貸關係並非存於其與陳森郁之間，而非系爭抵押權
  擔保範圍云云。然查，原告已於系爭抵押權契約書上署名捺印
  ，顯然已同意系爭150萬借貸約定締約當事人之安排，臨訟又
  為此空主張，已難認有據。且原告與陳銀靜相識時，陳銀靜已
  自稱代書（見不爭執事項㈠⒉⒊所示），方才欲向陳銀靜為系爭1
  50萬借貸約定之調借行為。而一般坊間，透過代書調借金錢之
  民間融資行為，本均容許代書自尋金主，需款人若未對代書特
  別聲明不得對外另循金錢來源，應解為代書本得對外尋覓金主
  ，然後以金主名義與需款人成立借貸關係，需款人衡情均無異
  議，且不違背需款人之本意。然原告於交涉系爭150萬借貸約
  定過程中，客觀上並未禁止或討論禁止陳銀靜另尋借款金主來
  源（見不爭執事項㈡⒊所示），則其嗣後又以其並無意與陳銀靜
  以外之人成立借貸關係為主張，顯然與常理相悖，不足採信。
④末查，就系爭150萬借貸約定成立時，陳銀靜已交付原告100萬
  元（見不爭執事項㈡⒋所示）。其後，陳銀靜並另尋被告出面，
  原告又與陳銀靜另有系爭補足合意，而將前不足之50萬元款項
  補足（見不爭執事項㈢⒋所示）。是系爭150萬借貸約定之貸款
  ，陳銀靜已全數交付原告完竣，甚為明確。
⑤再者，系爭抵押權本即係擔保系爭150萬借貸約定中之貸款金額
  150萬元，是本院僅需審明系爭150萬借貸約定之款項對原告而
  言是否到位即足，則原告另謂：被告所提領之300萬元，均係
  交付陳銀靜，陳銀靜並未全數交付原告等情，無論真實與否，
  均與本案無關，本院自無審究之必要。原告就此雖聲請訊問證
  人張宇宙及原告之女，以證明300萬元款項，被告係直接交付
  予何人，自無再調查之必要，均併此敘明。
⒉原告主張：被告領交之300萬元，其中150萬元已屬清償系爭150
  萬借貸約定所生債務，可認系爭150萬借貸約定債權已消滅，
  並無依據。
①按債務人主張債務已因清償抵銷等原因而消滅者，則舉證責任
  應由債務人負之（最高法院48年台上字第389號判例意旨參照
  ）。原告主張其與陳森郁間因系爭150萬借貸約定所生借款債
  務均已清償完竣，借款債務已消滅，然為被告所否認，自應由
  原告就其已清償之事實負舉證之責。
②經查，原告就其已將系爭150萬借貸約定所生借款債務清償之事
  實，並未提出任何證據加以證明。且查，於兩造、陳銀靜、楊
  李介珠於101年5月21日，相約由被告由銀行取款交付300萬元
  （見不爭執事項㈢⒌⒍所示）之前數日之101年5月18日，被告即
  已與陳森郁簽立債權轉讓契約書（見不爭執事項㈢⒓及本院卷第
  88頁所示）。由是以觀，被告與陳森郁間，顯係約定：陳森郁
  將因系爭150萬借貸約定成立之借貸關係所生對原告之借款債
  權讓與被告，而成立債權讓與之契約關係。是則，被告取出之
  300萬元現金並交付之行為，即便如原告所述，其交付對象為
  陳銀靜，而由陳銀靜將其中部分金額轉交陳森郁，仍應解為被
  告係欲以其中部分金額為債權讓與之對價，而向陳森郁購買對
  原告之借款債權，且陳森郁亦係本於此意而收受款項，始符合
  當事人之真意。要之，被告交付300萬元並無代原告清償原告
  對陳森郁債務，而使陳森郁對原告借款債權消滅之意思甚明。
  否則，其何以得達成被告與陳森郁間債權轉讓契約書簽立之目
  的？是原告主張：被告交付300萬元，並透過陳銀靜轉交陳森
  郁收受，當可視為原告已清償因系爭150萬借貸約定對陳森郁
  之借款債務云云，顯然悖理，無足為據。除此外，原告並未能
  再提出其他證據，以證明：被告提出300萬元現款時，有為原
  告清償對陳森郁借款債務之意思，空言主張，要無可信。
③綜上小結，系爭抵押權本係擔保陳森郁因系爭150萬借貸約定所
  生對原告之借款債權，且該債權及用已擔保之系爭抵押權又已
  經被告受讓，系爭抵押權並非無擔保債權。從而，原告請求確
  認系爭抵押權及其擔保債權不存在，並請求予以塗銷，自無依
  據，不能准許。
㈡原告主張：被告現執有之系爭150萬本票之票據請求權，已罹於
  短期時效，經其為時效抗辯而消滅，其得請求被告將之交還，
  並無理由。
⒈按付款人付款時，得要求執票人記載收訖字樣，簽名為證，並
  交出支票，此觀諸票據法第74條第1項、第144條自明。蓋票據
  乃無因證券，票據執票人得不明示其原因所在而主張享有證券
  上之權利，其流通性較諸一般債權證書或負債字據更強，票據
  債務人於票據債權人受領給付後，固可要求債權人繳回，俾使
  票據關係消滅或得向前手再為追索，此乃票據具有「繳回證券
  」之性質所使然。然除清償以外，票據債權倘因罹於請求權消
  滅時效，僅其票據請求權消滅，然票據債權仍存在，而屬於自
  然債務。此時，自應解為執票人仍得保有票據，以為此自然債
  務之憑證，而等待執票人任意履行，彰彰甚明。又因清償債務
  而對於債權人負擔新債務者，除當事人另有意思表示外，若新
  債務不履行時，其舊債務仍不消滅，民法第320條定有明文；
  從而舊債務如已經履行，新債務即隨同消滅，但新債務如為無
  因債務者，則債務人固亦可依不當得利之規定，請求廢止債權
  。然新舊債務均未履行時，兩者債務當然均仍存在，要不待言
  。
⒉經查，系爭150萬本票乃因原告為擔保系爭150萬借貸約定所生
  借款債務所簽發（見不爭執事項㈡⒌所示），嗣因被告受讓債權
  而同時受讓（見不爭執事項㈡⒍所示）。而原告現並未清償系爭
  150萬本票債務，亦未對為系爭150萬本票原因關係之借款債權
  為任何清償，亦詳論如上。則系爭150萬本票債權之請求權固
  然已罹於時效，為兩造不爭執（見不爭執事項㈡⒎所示），原告
  得請求確認系爭150萬本票請求權不存在，然衡諸上開說明，
  要不得逕行主張：被告已無占有系爭150萬本票之權源，而請
  求被告返還。
從而，原告請求確認系爭150萬本票之票據請求權已不存在，應
  有理由，而應准許。然其請求確認系爭抵押權及所登記擔保之
  債權均不存在，並依民法第767條規定，請求被告塗銷系爭抵
  押權，另請求被告將系爭本票返還予原告，均為無理由，應予
  駁回。
原告雖聲請訊問證人張宇宙、原告之女，以證明原告曾提供神
  像予陳銀靜作為擔保品，然被告對此並不爭執（見不爭執事項
  ㈡⒉所示），是尚無調查之必要。另本件判決基礎已臻明確，兩
  造其餘攻防方法、陳述及訴訟資料，經本院審酌後，核與判決
  結果不生影響，爰不逐一論列，均附此敘明。
據上論結，本件原告之訴為無理由，爰判決如主文。
中　　華　　民　　國　　111 　年　　3 　　月　　22　　日
                  民事第三庭  法  官  王沛雷
以上正本係照原本作成。
如對本判決上訴，應於判決送達後20日內向本院提出上訴狀，若
委任律師提起上訴者，應一併繳納上訴審裁判費，否則本院得不
命補正逕行駁回上訴。
中　　華　　民　　國　　111 　年　　3 　　月　　22　　日
                              書記官  邱筱菱

附表一：
編號 發票日 票面金額 （新臺幣） 到期日 票據號碼 1 100年9月20日 150萬元 未記載 TH883035